【裁判字號】    89,訴,4691
【裁判日期】    900802
【裁判案由】    給付工程款
【裁判全文】
臺灣臺北地方法院民事判決  八十九年度訴字第四六九一號
    原      告  乙○○
    訴訟代理人  丙○○
    被      告  台灣捷電企業有限公司
                            設台北市萬華區○○○路三六號七樓之三三
    法定代理人  丁○○      住台北縣新店市○○路一巷七號
    訴訟代理人  甲○○      住.
                王德仁      住.
                張新豫      住.
右當事人間請求給付工程款事件，本院判決如左：
    主    文
被告應給付原告新台幣壹佰零萬陸仟柒佰壹拾玖元，及自民國九十年一月十二日起
至清償日止，按年息百分之五計算之利息。
原告其餘之訴駁回。
訴訟費用由被告負擔五分之四，餘由原告負擔。
本判決第一項於原告以新台幣拾肆萬元供擔保後，得假執行；被告如於假執行程序
實施前，以新台幣壹佰零萬陸仟柒佰壹拾玖元為原告預供擔保，得免為假執行。
原告其餘假執行之聲請駁回。
    事實及理由
壹、原告方面：
一、聲明：
  (一)被告應給付原告新台幣（下同）一百二十八萬六千七百十九元，其中一百零三萬
    六千七百十九元部分，並自民國八十八年十月起至清償日止，按年息百分之五計
    算之利息。
  (二)願供擔保請准宣告假執行。
二、陳述：
  (一)原告承作被告發包之基河國宅六號工地、十號工地，以水電點工之方式施作工程
    。其中六號工地部分，乃八十八年五月間，因進度落後，需水電工幫忙，故被告
    委託原告施工，並由被告公司監工即證人連慶隆負責指派施工，所有出工工資均
    由連慶隆與原告核對無誤後，由原告開立發票向被告請款；另十號工地部分，係
    八十八年八月間因訴外人邑昇駿辰有限公司（下稱邑昇公司）承包工地工程進度
    嚴重落後，故訴外人王德仁、被告訴訟代理人甲○○，及被告公司工地監工訴外
    人張輝鵬等人前來六號工地，請原告過去幫忙，期間出工金額均由原告與張輝鵬
    核對無誤後，由原告開立發票向被告請款。
  (二)其中六號工地部分，原告於八十八年八月二日開立金額為七十八萬四千六百六十
    五元之發票，被告於同年八月五日支付六十萬元，餘額至今未付；另八十九年二
    月一日再開立五十一萬三千零二十九元之發票，被告亦未付款；另十號工地部分
    ，原告第一次請款五十七萬一千七百四十五元，被告僅給付三十萬元，第二次則
    請款四十七萬六千五百元，合計原尚有七十四萬八千二百四十五元被告尚未給付
    ，但因被告一再表示沒有賺錢，所以經兩造協商，前述十號工地部份未付之工程
    款同意減為五十九萬一千四百六十元，因此原告於八十八年十月五日開立金額五
    十九萬一千四百六十元之發票向被告請款，惟被告亦僅再支付三十萬元，此外，
    由八十八年十月七日至十一月五日止，十號工地另有四萬七千五百六十五元之工
    程款未付。是依兩造間契約關係，請求被告給付一百零三萬六千七百十九元之工
    程款，及自八十八年十月份起之遲延利息，金額則合併計算如左：
    六號工地：000000 - 000000 + 513029 = 697694
    十號工地：000000 - 000000 + 47565 = 339025
    合計：0000000
  (三)另因被告猶否認應給付上揭金額，故請求原告除給付上揭工程款外，應另給付原
    告前於十號工地部分因兩造合意所遭減少之工程款，及原告因往來奔波及精神耗
    損之損失，共計二十五萬元。
貳、被告方面：
一、聲明：
  (一)駁回原告之訴及假執行之聲請。
  (二)如受不利之判決，願供擔保請准宣告免為假執行。
二、陳述：
  (一)不否認曾委由原告施作六號工地部分，期間僅至八十八年七月底；另十號工地部
    分「電包」工程，確委由原告承作，但「水包」部分，則委由邑昇公司承作，並
    未僱用原告承作。
  (二)六號工地部分：原告於八十八年六月二十五日至同年七月二十五日承作，原告卻
    自八十八年五月十九日起至同年七月二十五日向被告請款七十八萬四千六百六十
    五元，當時因時間不符及欠缺明細，被告原不付款，後經協議以六十萬元和解，
    原告並收受金額為六十萬元之支票，是此部份已無積欠原告任何工程款。
  (三)十號工地部分：原告於八十八年八、九月份承作此部份之「電包」工程，卻於八
    十八年九月十三日持其自開之二張金額為六萬五千二百零五元、二十四萬九千七
    百九十五元之發票向被告請款，然經被告對帳後，認為只應給付十六萬二千零五
    元，惟原告要求借款十五萬元，被告遂開立金額為三十一萬五千元之支票予原告
    。另十號工地「水包」部分係均委由邑昇公司施作，所有工程於八十八年八月底
    完成，被告並於八十八年九月七日依請款程序核付邑昇公司一百零五萬元，被告
    從不知邑昇公司有書立切結書交由原告向被告要求「代為付款」之情事。
  (四)被告另於八十八年十月間，應原告要求而開立金額為三十萬元之支票，借款予原
    告。總計被告已給付原告工程款七十六萬二千零五元，借款予原告四十五萬元，
    原告不應再向被告請求工程款。
  (五)否認原告受有任何精神上之損害，且否認有原告所主張之在場施作工作人數。
、兩造不爭執之事實：
一、六號工地部分：原告其曾分別於八十八年八月二日、八十九年二月一日分別開立
    金額為七十八萬四千六百六十五元、五十一萬三千零二十九元之發票向被告請領
    工程款，及被告就第一張發票部分給付六十萬元工程款之事實，業據原告提出發
    票為證，並為被告所不爭執，堪信為真實。
二、十號工地部分：原告主張其於八十八年十月五日開立金額五十九萬一千四百六十
    元之發票向被告請款，經被告公司法定代理人丁○○簽收，及原告於同年十月間
    ，向被告於八十八年十月間，交付金額為三十萬元之即期支票予原告之事實業據
    原告提出發票及收據為證，並為被告所不爭執，亦堪信為真實。
肆、就六號工地部分，原告主張扣除其已領取之六十萬元外，被告尚有六十九萬七千
    六百九十四元之工程款未付；被告則辯稱原告所承作之工程，僅為第一張發票部
    分，且該部分之工程款亦經兩造以上揭六十萬元和解，故原告不應再請求此部份
    之工程款，又原告僅施作至八十八年七月二十五日，亦無原告所主張之工作人數
    在場施作云云。經查：
一、按「當事人主張有利於己之事實者，就其事實有舉證之責任。」民事訴訟法第二
    百七十七條前段定有明文，本件雖被告抗辯兩造就原告因六號工地工程所開立之
    第一張發票工程款部分，已經以六十萬元和解，惟就此有利於己之事實，並未舉
    證以實其說，則揆諸前揭法條，自難信為真實。況當時擔任台北市政府管理科科
    長之證人吳軍教亦結證稱：「當時處理爭議的情形是王德仁代表被告來談，跟原
    告一起，還有一位連先生及榮福公司的黃課長在場，當時雙方認定被告有欠原告
    的錢，至於金額多少還有爭議，所以我希望他們去弄清楚，但我知道的金額大概
    有二筆，一筆三十多萬，一筆六十多萬，有二筆是因為有二個工程的關係。」等
    語，有九十年四月十二日言詞辯論筆錄在卷可稽。證人吳軍教雖就金額細節未盡
    記憶明確，但其所稱之六十多萬元、三十多萬元兩部分，恰與原告就二個工地所
    分別請求之工程款金額相符，是以若如被告所辯稱，兩造已經以六十萬元為和解
    條件，結清六號工地工程款，何以嗣後仍需就六號工地工程款進行協商？此益足
    證被告辯稱兩造已經和解云云，並不足採。
二、另證人連慶隆亦證稱：「當時我在作十號工地，被告訴代（指甲○○）叫我看一
    下六號工地，因為六號工地原來的施工品質不好，國宅處有反應，所以被告訴代
    叫我找人來施工，幫忙收尾好讓國宅處驗收。當時原告在十號工地幫我作污水管
    ，所以我就叫他來六號工地施工，從八十八年八十八年五月中到同年七月二十四
    日原告做完第一部份我就幫他向被告請款，是用原告的名義，那次請了七十八萬
    ，被告訴代對點工工資七十八萬沒有爭執，而且也沒有主張原告施工有瑕疵，但
    說榮福公司錢還沒有撥下來，先給六十萬，是用支票付的，後來國宅處說還有部
    分工程還必須作，被告訴代就表示要原告繼續把他做完，七月二十四日以後原告
    就繼續做，一直做到被告沒付款，大約是十一月初，據我所知七月二十四日以後
    原告做的部分被告就都沒有付了。後來在協調會中被告對六號工地還有四、五十
    萬並沒有爭執，他們相信我的點工，附件三這些單據都是我寫的，這些都是計算
    工資的依據，我每天都去點工，還負責監工告訴他們要做什麼。雖然來做工的好
    幾個人，但都是由原告負責。」有九十年四月十二日言詞辯論筆錄附卷可參，足
    證被告辯稱原告就六號工地僅施工至八十八年七月二十五日，不足採信。又被告
    雖否認證人連慶隆為被告公司之員工，惟不否認被告曾透過證人連慶隆請原告施
    作六號工地工程；另本院核以曾參與兩造工程款糾紛協商之被告另一訴訟代理人
    王德仁，於九十年一月十八日言詞辯論時，亦稱六號工地部分係委由證人連慶隆
    管理，且該工地僅有之點工紀錄亦僅為證人連慶隆所製作，而無被告其他員工製
    作之點工紀錄等情，均足認證人連慶隆應有獲得被告之委任，得代理被告就原告
    在六號工地的施作情形作現場點工。證人連慶隆既代理被告查核原告之實際工作
    量，則其與原告間確認工作量及工程款之法律行為，自已直接對被告發生效力。
    從而，依原告所提出，由證人連慶隆所製作之附件三點工紀錄及工程款計算表所
    載之內容，及證人連慶隆之上揭證詞，被告就六號工地部分尚積欠原告六十九萬
    七千六百九十四元之工程款未給付之事實，即堪認定。
伍、次就十號工地部分，原告主張經兩造協商，被告尚有五十九萬一千四百六十元，
    及自八十八年十月七日至十一月五日止之工程款四萬七千五百六十五元未給付；
    被告則辯稱十號工地係委由邑昇公司施作，與原告並無契約關係，且交予原告施
    作部分亦已給付工程款十六萬二千零五元而結清，嗣並借款共計四十五萬元予原
    告云云。經查：
一、原告主張經兩造協議，除八十八年十月七日至十一月五日止之工程款四萬七千五
    百六十五元外，就十號工地之工程款，係合意以五十九萬一千四百六十元計算之
    事實，業據其提出發票及收據一件為證，核屬相符，若被告不同意給付此一金額
    ，何以被告法定代理人於八十九年二月二日簽發收據，確認已收取記載上揭金額
    之發票？另被告雖抗辯兩造間，除原告已給付之十六萬二千零五元部分外，並無
    契約關係，但查證人連慶隆就原告於十號工地施作之始末結證稱：「十號工地我
    作衛生下水道的工程，這部分是我直接跟榮福包的，所以我在場也知道一些事情
    ，本來那部分是包給邑昇公司，但是邑昇公司沒有人作，因為到工期了，被告訴
    代（指甲○○）及王德仁及被告公司十號工地的監工張輝鵬就去找原告，要原告
    進去收尾十號工地，而且有說工資直接向被告請求，被告會扣邑昇公司的工程款
    。後來有一百零五萬的工資要撥給邑昇公司時，我向被告說錢有部分應該直接撥
    給原告。」等語，有九十年四月十二日言詞辯論筆錄在卷可稽，足證被告辯稱兩
    造間除已交付之十六萬二千零五元部分外，並無契約關係云云，並非真實。兩造
    間既就十號工地之施工有契約關係，被告法定代理人又已簽收兩造經協議後由原
    告所開立，金額為五十九萬一千四百六十元之發票，則依兩造間之契約關係及就
    工程款金額所為之協議內容，被告自應給付上揭金額，是原告主張扣除被告嗣後
    已給付之三十萬元外，被告尚應給付此部份之工程款二十九萬一千四百六十元，
    即屬有據。
二、另原告主張被告應給付自八十八年十月七日至十一月五日止之工程款四萬七千五
    百六十五元部分，業據其提出由訴外人呂榮華、張輝鵬簽收之薪資計算表為證，
    金額部分核屬相符，被告則不否認該計算表上之筆跡係訴外人呂榮華所親簽，亦
    不否認訴外人呂榮華係十號工地之被告公司工地主任（九十年五月二十四日言詞
    辯論筆錄參照）。本院核以一般工程慣例，工地主任皆有權限代公司就包商之施
    工為實質查核及點收，且參以本件十號工地部分，被告亦未提出其他之驗收或點
    工紀錄，更足證訴外人呂榮華確有代被告查核原告施工情形之權限。訴外人呂榮
    華既已代被告公司確認原告之工程款金額，並簽收上述之計算單，則被告於本件
    中自不能為不同之主張。從而，依兩造契約關係，被告應給付上揭期間之工程款
    四萬七千五百六十五元，即屬有理。
三、次查，被告先辯稱十號工地部分係交予邑昇公司施作，再由邑昇公司轉包予原告
    （九十年二月十二日言詞辯論筆錄參照），與原告間並無契約關係；後又辯稱十
    號工地確有部分工程曾直接請原告施作，並曾因此給付原告十六萬二千零五元之
    工程款（九十年三月十二日答辯狀參照），是被告前後辯詞並不相符，已難輕信
    。另被告雖主張其所交付予原告之金額分別為三十一萬五千元、三十萬元之支票
    ，其中四十五萬元部分係借款而非工程款，並藉此否認兩造間就十號工程之施工
    有契約關係，但就原告借款乙節，被告亦未提出任何證據足資佐證，難以採信，
    且此益證兩造間就十號工地之施工確有契約存在，否則被告自無須交付上揭支票
    予原告。
四、從而，原告主張依兩造契約關係及就工程款金額之合意，被告應就十號工地部分
    給付原告三十三萬九千零二十五元，即有理由。
陸、至原告雖另主張，被告應給付十號工地部分因兩造協議所減少之工程款（被告原
    來尚積欠被告七十四萬八千二百四十五元之工程款，嗣經兩造協商，同意減為五
    十九萬一千四百六十元），及精神耗損之賠償共二十五萬元，惟查原告既主張上
    揭十號工地之工程金額係經兩造協議所得，則自不能於本件中要求被告給付經合
    意縮減之工程款差額；另原告主張其精神耗損，故請求賠償云云，惟為被告所否
    認，原告復無提出任何證據足茲佐證，是亦難採信。從而，原告此二十五萬元部
    分之請求，均屬無據，應予駁回。
柒、原告雖主張被告另應給付自八十八年十月份起至清償日止，按年息百分之五計算
    之遲延利息，惟未能證明何以被告於該月份即陷於給付遲延；況原告就十號工地
    部分所作之請款發票，係遲於八十九年二月二日始為被告公司法定代理人丁○○
    所簽收，有收據在卷可稽，益證被告並未於八十八年十月份即就全部工程款陷於
    給付遲延。是本院認為，於原告請求有理由之範圍內，應自起訴狀繕本送達翌日
    即九十年一月十二日起至清償日止，加計以年息百分之五計算之遲延利息，方屬
    有據，逾此部分則無理由，應予駁回。
捌、從而，原告主張依契約關係被告應給付原告之工程款、遲延利息、及損害賠償，
    在請求被告給付原告一百零三萬六千七百一十九元，及自九十年一月十二日起至
    清償日止，按年息百分之五計算之利息之範圍內，為有理由，應予准許，逾此部
    分則無理由，應予駁回。又兩造陳明願供擔保，聲請宣告假執行或免為假執行，
    經核原告勝訴部分，合於法律規定，爰分別酌定相當之擔保金額宣告之；原告其
    餘假執行之聲請，因訴之駁回而失所依據，不予准許。
玖、本件事證已臻明確，兩造其餘攻擊防禦方法及所提之證據，經核均與判決結果無
    影響，毋庸一一論述，附此敘明。
壹拾、訴訟費用負擔及假執行之依據：民事訴訟法第七十九條但書、第三百九十條第
      二項、及第三百九十二條。
中      華      民      國    九十    年      八      月      二      日
                                            民事第三庭法      官  林鴻達
右為正本係照原本作成
如對本判決上訴，須於判決送達後廿日內向本院提出上訴狀
中      華      民      國    九十    年      八      月      二      日
                                                      法院書記官  林秀娥


司法院資訊處製作；財團法人民間司法改革基金會備份。
